最高法院民事判決　　　　　　　　　　　　　　　九十一年度台上字第一七一二號
　　上　訴　人　山福營造有限公司
　　法定代理人　莊俊淵
　　訴訟代理人　顏福松律師
　　被 上訴 人　高雄市政府工務局養護工程處
　　法定代理人　陳存永
　　訴訟代理人　黃勇雄律師
右當事人間請求給付工程款事件，上訴人對於中華民國八十九年七月十八日台灣高等
法院高雄分院第二審判決（八十八年度重上字第四三號），提起上訴，本院判決如左
：
    主  文
原判決廢棄，發回台灣高等法院高雄分院。
    理  由
本件上訴人主張：伊於民國八十四年四月六日與被上訴人訂立工程契約，承攬大林蒲
０九公０一開闢工程，約定工程款按照實作數量結算。系爭工程關於填砂質壤土部分
，每立方公尺單價為新台幣（下同）二百十元八角，數量初估為七千立方公尺，嗣經
測量高程，所填土方為三萬零六百三十三點三立方公尺，伊增填土方二萬三千六百三
十三點三立方公尺。系爭工程已於八十六年一月六日完工，詎被上訴人竟拒不給付伊
增填土方部分之工程款五百七十五萬四千零九十四元等情。求為命被上訴人如數給付
及加付法定遲延利息之判決（未繫屬本院部分不予贅述）。
被上訴人則以：系爭工程新增填土，係伊自他處工地運送土方所填，僅由上訴人增做
堆土整平之工程，伊已給付上訴人該堆土整平部分之工程款，上訴人不得請求伊給付
增填土方部分之工程款等語，資為抗辯。
原審以：上訴人就其主張之事實，已據提出工程合約、招標紀錄為證，兩造於八十四
年九月十七日會勘系爭工程回填土事宜，會勘結論為：回填土部分請統籌環境工程規
劃服務有限公司（下稱統籌公司）依測量收方資料確實核算後擬具方案報處審核等語
。兩造又於八十五年三月二十七日召開協商會議，結論為：本工程堆土整平數量增作
部分，由統籌公司依權責複測、繪製高程成果圖表，並由測量技師簽證後依工程合約
規定辦理。足見上訴人施作範圍已逾合約預定之填土七千立方公尺。系爭合約約定填
土每立方公尺單價為二百十元八角，係包含填土、堆土及整平之費用，為兩造所不爭
，被上訴人已給付上訴人增填土方二萬三千四百三十三點三立方公尺之整平費用，按
每立方公尺十七點二五元計算，共計四十萬四千二百二十四點四三元。倘系爭土方為
上訴人所填，何以被上訴人僅支付整平之費用？與系爭合約原約定之計價方式不同。
上訴人因系爭工程保留水利溝及加蓋，與降低擋土牆高度及土方回填等須變更設計，
後繼作業無法進行，聲請自八十四年十月七日起停工，於監工日報表並載明自八十四
年十月六日起至八十五年十一月二十一日止，進場卡車累計數由二百六十輛增至二百
七十九輛，自八十四年十月六日起至八十五年一月二十日止，均有回填之施作。上訴
人主張：系爭填土工程已於八十四年十月六日完成，不足採信。系爭工程八十四年十
月二日第三次估驗明細表，記載填砂質壤土部分完成百分之九十五，係以原設計土方
數量七千立方公尺為標準，按現場實際施工數量計算，業經證人賴光榮、邱繼賢證述
明確，不足以證明上訴人所填土方已超過七千立方公尺。證人陳耀鄉、蔡志雄、鍾享
榮、陳寶湧、賴光榮、邱繼賢之證詞雖不能證明系爭工程新增土方為被上訴人所填，
惟上訴人就其主張該新增土方係其所填之有利事實，應負舉證責任，其既不能證明其
主張為真實，被上訴人就其抗辯事實縱令不能舉證，亦不能為有利於上訴人之認定。
次查系爭契約第三條約定：「契約總價：全部工程費總計九百三十六萬元，工程按照
實做數量結算。」等語，上訴人應受該約定總價額之拘束，至上開約定所稱「工程按
照實做數量結算」，其真意係指結算時，應依系爭契約約定之範圍，上訴人實際施作
之工程數量辦理結算，除依系爭契約第六條辦理工程變更、增減工程數量，始得追加
減工程金額外，其結算金額不得超過系爭契約總價。上訴人如欲增加施作契約所定工
程數量時，依系爭契約第六條約定，應先徵得被上訴人同意，經議價後始得為之，不
得擅自增加工程數量，請求被上訴人給付該增作部分之工程款。上訴人雖主張其填土
超過原約定數量，惟既未事先與被上訴人議定增減數量及其價款，於辦理決算時，其
施作數量亦僅記載為七千立方公尺，未超過契約所定數量，被上訴人已依約付清工程
款。從而，上訴人請求被上訴人給付系爭工程款及加付法定遲延利息，為非正當，不
應准許。爰維持第一審所為此部分上訴人敗訴之判決，駁回其上訴。
查證人即被上訴人所派監工賴光榮證稱：系爭工程當初規劃設計時就知道土方不足，
後來被上訴人自沿海路拓寬工程運來土方，送了三天，第一天的土還可用，第二、三
天的土有磚塊、石塊，不能用，大部分棄置於擋土牆外，系爭增填土方係上訴人載運
來的等語（見第一審卷一０四頁背面、一０五頁、原審卷一九四頁），原審亦認被上
訴人不能證明系爭增填土方係其所運填，則上訴人主張該增填土方為其所施作等語，
是否毫無足採，自非無研求餘地。次查系爭契約第三條第二項約定：「工程按照實做
數量結算。」，依此約定，能否謂其結算結果不得超過約定之契約總價，殊非無疑。
上訴人主張：伊係依施工圖說施工完成，非擅自增作數量等語（見原審卷二八七、二
八八頁），倘若非虛，其是否不得依上開約定，請求被上訴人按其實做數量結算系爭
工程款，亦待研求。原審未遑詳查，遽以上開理由而為上訴人不利之判決，尚嫌速斷
。上訴論旨，指摘原判決不當，求予廢棄，非無理由。
據上論結，本件上訴為有理由。依民事訴訟法第四百七十七條第一項、第四百七十八
條第一項，判決如主文。
中      華      民      國    九十一    年      八      月    二十九    日
                              最高法院民事第三庭
                                  審判長法官  林  奇  福
                                        法官  陳  國  禎
                                        法官  李  彥  文
                                        法官  陳  重  瑜
                                        法官  吳  麗  女
      右正本證明與原本無異
                                              書  記  官
中      華      民      國    九十一    年      九      月     十三     日
                                                                        Ｂ
